ACORDAO-COMPLETO-2536352

ACÓRDÃO 1621/2022 ATA 27/2022 - PLENÁRIO

VISTOS, relatados e discutidos estes autos de tomada de contas especial, em que se examina recurso de revisão interposto Noar Alpendre - Casa de Cultura e Cidadania e Francisco das Chagas Miranda Alves contra o Acórdão 8313/2017-TCU-Segunda Câmara, relator Ministro Marcos Bemquerer, por meio do qual este Tribunal julgou irregulares suas contas, condenou-os ao ressarcimento de valores ao Erário e aplicou-lhes a multa prevista no art. 57 da Lei 8.443/1992; 
ACORDAM os Ministros do Tribunal de Contas da União, reunidos em Sessão Plenária, diante das razões expostas pelo Relator, e com base no art. 35 da Lei 8.443/1992 c/c o art. 288 do RI/TCU, em: 
9.1 conhecer do recurso de revisão interposto Noar Alpendre - Casa de Cultura e Cidadania e Francisco das Chagas Miranda Alves para, no mérito, negar-lhes provimento; 
9.2 dar ciência desta deliberação ao recorrente e demais interessados no processo.

Recurso de revisão contra acórdão que julgou irregulares as contas dos recorrentes, com condenação em débito e multa, em razão da não comprovação da boa e regular aplicação dos recursos de convênio que tinha por escopo o projeto intitulado "circuito no ar".

Noar Alpendre - Casa de Cultura e Cidadania.

3. Recorrentes: Noar Alpendre - Casa de Cultura e Cidadania (06.913.696/0001-23) e Francisco das Chagas Miranda Alves (XXX.991.233-XX).

13.1. Ministros presentes: Bruno Dantas (na Presidência), Walton Alencar Rodrigues, Aroldo Cedraz, Vital do Rêgo, Jorge Oliveira e Antonio Anastasia (Relator).
13.2. Ministros-Substitutos convocados: Augusto Sherman Cavalcanti e Marcos Bemquerer Costa.
13.3. Ministro-Substituto presente: André Luís de Carvalho.

ANTONIO ANASTASIA

Ministro-Substituto Marcos Bemquerer Costa.

Neste processo de tomada de contas especial, examina-se recurso de revisão interposto por Noar Alpendre - Casa de Cultura e Cidadania e Francisco das Chagas Miranda Alves contra o Acórdão 8313/2017-TCU-Segunda Câmara, relator Marcos Bemquerer, por meio do qual este Tribunal julgou irregulares suas contas, condenou-os ao ressarcimento de valores ao Erário e aplicou-lhes a multa prevista no art. 57 da Lei 8.443/1992, no valor de R$ 16.000,00. 
2. Transcrevo, com ajustes de forma, a instrução elaborada pela Secretaria de Recursos do TCU (peça 116) , ratificada por diretor da unidade técnica (peça 117) e endossada pelo eminente Procurador Marinus Eduardo De Vries Marsico (peça 118) .
"INTRODUÇÃO
1.	Trata-se de recurso de revisão interposto por Noar Alpendre - Casa de Cultura e Cidadania e Francisco das Chagas Miranda Alves (peças 98 e 99) , contra o Acórdão 8313/2017-TCU-Segunda Câmara (peça 62) , relatado pelo Ministro Marcos Bemquerer, com o seguinte teor: 
9.1. com fundamento nos arts. 1º, inciso I, 16, inciso III, alínea c, 19, caput, e 23, inciso III, da Lei 8.443/1992, julgar irregulares as contas do Sr. Francisco das Chagas Miranda Alves e da entidade Noar Alpendre - Casa de Cultura e Cidadania, condenando-os solidariamente ao pagamento das quantias abaixo especificadas, com a fixação do prazo de quinze dias, a contar das notificações, para que comprovem, perante o Tribunal (art. 214, inciso III, alínea a, do Regimento Interno) , o recolhimento da dívida ao Tesouro Nacional, atualizada monetariamente e acrescida dos juros de mora, calculados a partir das correspondentes datas, até a data do efetivo recolhimento, na forma prevista na legislação em vigor:
	 Valor original (R$) 
	Data da ocorrência 

	55.000,00 
	19/7/2005 

	30.000,00 
	19/10/2005 

 9.2. aplicar individualmente ao Sr. Francisco das Chagas Miranda Alves e à entidade Noar Alpendre - Casa de Cultura e Cidadania a multa prevista no art. 57 da Lei 8.443/1992, no valor de R$ 16.000,00 (dezesseis mil reais) , fixando-lhes o prazo de 15 (quinze) dias, a contar do recebimento das notificações, para que comprovem, perante o Tribunal, o recolhimento das dívidas ao Tesouro Nacional (art. 214, inciso III, alínea a, do Regimento Interno/TCU) , atualizadas monetariamente desde a data deste Acórdão até a data do efetivo recolhimento, se forem pagas após o vencimento, na forma da legislação em vigor; 
9.3. autorizar, caso requerido, nos termos do art. 26 da Lei 8.443/1992, o parcelamento das dívidas constantes nos subitens 9.1 e 9.2 deste Acórdão em até 36 (trinta e seis) parcelas mensais e sucessivas, sobre as quais incidirão os correspondentes acréscimos legais (débito: atualização monetária e juros de mora; multa: atualização monetária) , esclarecendo aos responsáveis que a falta de pagamento de qualquer parcela importará no vencimento antecipado do saldo devedor, sem prejuízo das demais medidas legais; 
9.4. autorizar, desde logo, a cobrança judicial das dívidas, nos termos do art. 28, inciso II, da Lei 8.443/1992, caso não atendidas as notificações; 
9.5. enviar cópia deste Acórdão, bem como do Relatório e do Voto que o fundamentam, à Procuradoria da República no Estado do Ceará, nos termos do art. 16, § 3º, da Lei 8.443/1992 c/c art. 209, § 7º, do Regimento Interno do TCU e ao Ministério da Cultura.
HISTÓRICO
2.	A presente Tomada de Contas Especial foi instaurada pelo Ministério da Cultura contra o Sr. Francisco das Chagas Miranda Alves, presidente da entidade sem fins lucrativos Noar Alpendre - Casa de Cultura e Cidadania, em vista da não comprovação da boa e regular aplicação dos recursos repassados à entidade por força do Convênio 28/2005. 
2.1.	Referido ajuste tinha por escopo o projeto intitulado "circuito no ar", que visava à implementação de circuito cultural com mostras, exposições, palestras e minicursos que explorassem a transversalidade entre arte, comunicação e tecnologia, por meio de um programa de formação continuado com jovens da escola pública e de comunidades de baixa renda. O Convênio 28/2005 teve vigência de 13/6/2005 a 19/9/2009, com prazo final para encaminhamento da prestação de contas em 18/11/2009 (peça 30, p. 1) . 
2.2.	Para cumprir o objeto acordado foram previstos R$ 187.500,00. R$ 150.000,00 decorreriam de recursos federais e R$ 37.500,00 caberiam à quota de contrapartida municipal. Entretanto, somente foram transferidas à conta do convênio verbas federais no quantum de R$ 85.000,00, em duas parcelas. A primeira de R$ 55.000,00 (19/7/2005) e a segunda de R$ 30.000,00 (19/10/2005) . As demais não foram repassadas, ante a documentação insuficiente para aprovação da prestação de contas parcial referente à primeira. 
2.3.	Neste Tribunal, a entidade sem fins lucrativos Noar Alpendre - Casa de Cultura e Cidadania foi citada solidariamente com seu presidente, Sr. Francisco das Chagas Miranda Alves, em face da não comprovação da boa e regular aplicação dos recursos repassados pelo Convênio 28/2005, por não encaminhar a documentação referente à prestação de contas da 2ª parcela do ajuste e a documentação complementar relativa à 1ª parcela. 
2.4.	Ocorre que os responsáveis deixaram transcorrer in albis o prazo que lhes foi conferido, sem recolher o débito quantificado no processo e sem oferecer a esta Corte suas alegações de defesa, caracterizando a revelia prevista no art. 12, § 3º, da Lei 8.443/1992.
2.5.	Esta Corte, então, deliberou, por meio do Acórdão 8313/2017-TCU-Segunda Câmara (peça 62) , transcrito anteriormente, pela irregularidade das contas, além de imputar-lhes débito solidário e multa.
2.6.	Não satisfeitos com o julgado, os responsáveis interpõem recurso de revisão, ora em análise (peças 98 e 99) .
ADMISSIBILIDADE
3.	Reitera-se o exame preliminar de admissibilidade (peça 102) , ratificado pelo Ministro-Relator (peça 106) , que concluiu pelo conhecimento do recurso de revisão interposto por Noar Alpendre - Casa de Cultura e Cidadania e Francisco das Chagas Miranda Alves nos termos dos artigos 32, inciso III, e 35, inciso III, da Lei 8.443/1992, c/c o artigo 285 do RI/TCU.
MÉRITO
4.	Delimitação
4.1.	Constitui objeto do recurso (peças 98 e 99) verificar as seguintes questões:
a) se é aplicável o instituto da prescrição aos procedimentos desta TCE;
b) se é possível aferir a boa-fé dos recorrentes;
c) se é possível atestar a regularidade das contas.
5.	Da prescrição
5.1. 	Os recorrentes alegam a ocorrência da prescrição do débito e multa com base nos seguintes fundamentos:
	a) por força da Lei 9.873/1999, corre o prazo de prescrição de cinco anos para a pretensão punitiva da Fazenda Pública, a contar da data da ocorrência do fato gerador (peça 98, p. 5) ;
	b) o Supremo Tribunal Federal, em recente decisão consagrou o prazo de cinco anos para toda e qualquer pretensão punitiva desse Colendo Tribunal de Contas da União (peça 98, p. 6) ;
	c) a citação por edital dos recorrentes ocorreu no ano de 2016, ou seja, há quase onze anos da ocorrência dos fatos geradores dos ilícitos apontados pelo relator (peça 98, p. 7) .
	Análise
5.2.	Não merecem guarida as alegações apresentadas.
5.3.	O acórdão recorrido aplicou multa aos responsáveis por reconhecer que não houve a prescrição da pretensão punitiva no âmbito desta Corte seguindo os critérios estabelecidos no Acórdão 1441/2016-TCU-Plenário. Quanto à prescrição reparatória, foi adotada a premissa de que a ação de ressarcimento é imprescritível, por expressa previsão do art. 37, § 5º, da Constituição Federal.  
5.4.	Ocorre, contudo, que a matéria foi objeto de repercussão geral admitida pelo Supremo Tribunal Federal no Recurso Extraordinário 636.886 (tema 899) . O citado RE teve seu julgamento finalizado, embora ainda esteja pendente a publicação do acórdão paradigma. A decisão do julgamento foi publicada em 20/4/2020, enunciando-se a tese de que "é prescritível a pretensão de ressarcimento ao erário fundada em decisão de Tribunal de Contas". 
5.5.	Diante deste novo cenário, a arguição suscitada pelo recorrente passa a ser analisada, na sequência, levando-se em conta o recente pronunciamento do STF, com o fim de verificar a aplicação, à hipótese dos autos, do novo entendimento firmado sobre o sentido e alcance do art. 37, § 5º, da Constituição.
5.6.	Os significativos impactos do julgamento do RE 636.886 foram objeto de análise pela Serur nos autos do TC Processo 027.624-2018-8. Por economia processual, juntou-se a estes autos  (peça 115) cópia do exame e do pronunciamento da unidade emitidos pela Serur naquele processo, em que foram fundamentadas as premissas, que serão consideradas no presente exame.  
5.7.	Nessa linha, esta Corte considera duas as opções ao analisar a prescrição, envolvendo, por conseguinte, os regimes já adotados para o exame da prescrição da punição: o sistema do Código Civil, acolhido pelo TCU (Acórdão 1441/2016-TCU-Plenário) , e o regime da Lei 9.873/1999, que tem sido aplicado pelo STF em mandados de segurança impetrados contra decisões do tribunal de contas. Ambos os regimes de prescrição serão analisados na sequência, discutindo-se sua aplicabilidade e indicando-se como se daria a solução do caso concreto, sob as respectivas óticas.
5.8.	Ao utilizar o regime prescricional segundo os critérios do Acórdão 1441/2016-TCU-Plenário, constata-se que a prescrição não se opera no caso em comento. Isso porque, pela aplicação deste acórdão, em linhas gerais, a prescrição subordina-se ao prazo geral de dez anos (Código Civil, art. 205) , contado a partir da data da ocorrência do fato e interrompido pelo ato que ordenar a citação, a audiência ou a oitiva da parte. 
5.9.	Para análise, tem-se como termo inicial da prescrição o dia seguinte ao prazo final para a prestação de contas do ajuste, que ocorreu em 18/11/2009 (peça 30, p. 5) . A pretensão reparatória, então, estaria prescrita em 18/11/2019. Mas tal prazo fora interrompido pelo despacho que autorizou a citação, que ocorreu em 1/6/2015 (peça 3) , transcorrendo, portanto, prazo inferior a dez anos, o que valida a aplicação da decisão emanada em Sessão de 5/9/2017 (peça 62) .
5.10.	Destaque-se que no caso de convênios, as datas de crédito dos recursos transferidos ou a data das despesas glosadas são termos adequados para a incidência de encargos legais (art. 9º da IN-TCU 71/2012) , mas não para início da prescrição. Para esta finalidade considera-se, no regime do Código Civil, o dia seguinte ao fim do prazo para a prestação de contas (art. 4º, § 1º, I, da citada IN) , já que, enquanto não exaurido esse prazo, não se pode falar em inércia da Administração-credora (Código Civil, art. 199, II; Acórdão 1470/2020-TCU-Segunda Câmara, p. ex.) .
5.11.	No mais, sob o prisma das premissas fixadas na Lei 9.873/1999 ao caso em exame, observa-se que também não se operou a prescrição quinquenal. Isso porque, ao considerar como termo inicial da prescrição o dia seguinte ao da efetiva prestação de contas (18/11/2009) , deve-se considerar os fatos interruptivos da prescrição segundo a égide do citado normativo.  
5.12.	Assim sendo, no presente caso, considerando o referido termo inicial, a pretensão reparatória ou punitiva somente estaria prescrita em 18/11/2014. Mas tal prazo fora interrompido pelas seguintes circunstâncias:
a) por atos inequívocos que importaram na apuração dos fatos: 
a.1) em 21/3/2012, quando o MinC emitiu o Parecer Financeiro 047/2012-CPCON/CGEX/DGI, que concluiu pela inexecução plena do objeto (peça 1, p. 91-93) ;
a.2) em 1º/7/2014, quando o órgão repassador dos recursos emitiu o Relatório de TCE 019/2014 (peça 1, p. 176-179) ;
b) em 14/6/2016, pela citação dos responsáveis (peças 23-24) ;   
c) em 5/9/2017, pela decisão condenatória recorrível, na sessão em que foi proferido o acórdão condenatório (peça 62) .
5.13.	Registre-se que, independentemente da existência de outras causas interruptivas não elencadas acima, cujo levantamento não se fez necessário, observa-se, pelos eventos indicados, que em nenhum momento transcorreu prazo suficiente para se operar a prescrição, considerando-se o prazo geral de cinco anos, tomando-se por referência a Lei 9.873/1999, tida pelo STF como norma regente da prescrição da pretensão punitiva pelo TCU. 
5.14.	No mais, vale destacar que, nos termos do art. 1º, § 1º, da Lei 9.873/1999, opera-se a prescrição intercorrente se o processo ficar paralisado por mais de três anos, aguardando "julgamento ou despacho".  
5.15.	Note-se que há uma correlação entre essa hipótese e as causas de interrupção da prescrição do art. 2º. Com efeito, uma vez interrompida a prescrição por alguma das hipóteses do art. 2º, o processo não pode ficar inativo, sem qualquer inovação processual relevante, por mais de três anos. 
5.16.	Trata-se de prazo específico, não se aplicando nem o prazo geral de cinco anos nem o prazo especial, da lei penal (§ 2º) . A finalidade da prescrição intercorrente, com seu prazo próprio, é a de assegurar a eficiência e celeridade nas apurações administrativas. Seria contrário a essa finalidade a paralisação injustificada do processo por período maior que o triênio estabelecido para a hipótese. 
5.17.	No caso desta TCE, as próprias causas de interrupção elencadas acima permitem evidenciar que o processo teve andamento regular, não se operando a prescrição intercorrente. 
5.18.	Por todo o exposto, constata-se que as pretensões punitiva e de ressarcimento não se operam, seja em observância ao Acórdão 1441/2016-TCU-Plenário, seja em consideração aos fundamentos da Lei 9.873/1999.
6.	Da boa-fé 
6.1.	Os recorrentes clamam pelo reconhecimento da boa-fé, tendo em vista os seguintes argumentos:
	a) os recorrentes levantaram uma série de documentos, com os quais pretendem demonstrar que todo o valor percebido dos cofres públicos foi efetivamente utilizado no objeto conveniado, e, assim, atingido o interesse público nele envolvido (peça 98, p. 8) ;
	b) necessária apuração da má-fé dos recorrentes no trato com recursos públicos, como bem se asseverou no Acórdão 2763/2011-TCU-Plenário (peça 98, p. 10) .
	Análise
6.2.	De início, convém ressaltar que os recorrentes não apresentaram qualquer justificativa para a sua inércia inicial na prestação de contas. Nesse sentido, o §4º, do art. 209 do Regimento Interno do TCU dispõe que a irregularidade quanto à omissão na prestação de contas persiste, nos casos em que, instado a se justificar, o responsável apresenta posteriormente as contas, porém não justifica a sua inércia. Veja que, já no âmbito do TCU e em sede de recurso, os responsáveis apresentam documentos que em tese poderiam ter sido apresentados já no ano de 2009, período da prestação de contas final.
6.3.	No mais, em consonância com os termos do convênio, clausula oitava, o convenente deveria apresentar a prestação de contas do total dos recursos recebidos do concedente, até sessenta dias após o prazo para a execução do objeto, expresso no Plano de Trabalho, sem prejuízo da prestação parcial de contas requeridas pelo concedente, a qualquer tempo (peça 98, p. 39) .
6.4.	Nesse sentido, destaque-se que, na execução da despesa pública o ônus de comprovar a aplicação dos recursos recai sobre o gestor. No caso em tela, cabia ao Sr. Francisco das Chagas Miranda Alves, Presidente da Noar Alpendre, por força do que dispõe o art. 70, parágrafo único, da Constituição Federal, bem assim o art. 93 do Decreto-Lei 200/1967 c/c o art. 66 do Decreto 93.872/1986. Tal entendimento está consolidado nesta Corte de Contas, conforme se verifica nos Acórdão 1577/2014-TCU-Segunda Câmara, rel. André de Carvalho; 6.716/2015-TCU-1ª Câmara, rel. Augusto Sherman; 9.254/2015-TCU-2ª Câmara, rel. Ana Arraes; 9.820/2015-TCU-2ª Câmara, rel. Raimundo Carreiro; e 659/2016-TCU-2a Câmara, rel. Marcos Bemquerer. 
6.5.	Sobre a cogitada boa-fé dos responsáveis, destaque-se que tal tema fora devidamente analisado no Relatório fundamentador do acórdão ora recorrido (peça 64, p. 3) . Por oportuno, transcreve-se a seguir:
16. Ante a revelia quanto às irregularidades identificadas nesse processo de tomada de contas especial, afasta-se, em princípio, a possibilidade de caracterização da boa-fé dos responsáveis solidários. Ademais, não se vislumbra a existência nos autos de elementos que possam configurar algum tipo de excludente de ilicitude ou culpabilidade.
6.6.	Ainda sobre o aferimento da boa-fé, esta Corte o faz expressamente e somente pode ocorrer quando estiverem presentes elementos suficientes para aquilatar os motivos das condutas adotadas por gestores de recursos públicos, que, no caso de tomadas de contas especiais, não desfrutam, em princípio, da presunção de boa-fé  (Sessão de 6/7/1994 - Ata 31/94 - Plenário, Acórdão 063/94, relatado pelo Ministro Bento José Bugarin) .
6.7.	Inexistem nos autos elementos que demonstrem a boa-fé dos responsáveis ou a ocorrência de outros excludentes de culpabilidade. Relativamente a esse aspecto, a jurisprudência deste Tribunal sedimentou entendimento de que, quando se trata de processos atinentes ao exercício do controle financeiro da Administração Pública, tais como o que ora se examina, a boa-fé não pode ser presumida, devendo ser demonstrada e comprovada a partir dos elementos que integram os autos.
6.8.	Evidente, portanto, que não é possível afirmar que houve boa-fé dos ora recorrentes. É razoável afirmar que os responsáveis tinham consciência da obrigação de prestar contas dos recursos federais geridos. Era exigível do Sr. Francisco das Chagas Miranda Alves, Presidente da entidade, conduta diversa da adotada, consideradas as circunstâncias que o cercavam, pois o responsável deveria comprovar a regular aplicação dos recursos no objeto conveniado. No entanto, permaneceu silente.
 6.9.	Uma vez caracterizada a reprovabilidade da conduta, a avaliação de existência de má-fé não é requisito essencial à culpabilidade do recorrente. De outro modo, tal elemento anímico, subjetivo da conduta, deve ser considerado apenas como agravante, no sentido de majorar a dosimetria da pena.
6.10.	Neste sentido, considerando ainda que a má-fé não pode ser presumida, devendo, portanto, ser demonstrada, reforça-se que sua existência sequer foi cogitada nos presentes autos.
6.11.	Assim, conclui-se que a alegação de ausência de má-fé do responsável não é capaz de afastar o julgado, vez que não é pressuposto quando da análise dos autos.
7.	Da regularidade das contas
7.1.	Os recorrentes colacionam alguns documentos aos autos e clamam pela regularidade das contas.	
	Análise
7.2.	A documentação apresentada não tem o condão de comprovar a regularidade na aplicação dos recursos federais geridos. Importante registrar que os ora recorrentes não demonstraram qualquer preocupação em fazer a relação entre a documentação apresentada, as despesas realizadas e os recursos federais por eles geridos. Aleatoriamente carrearam diversos documentos, sem qualquer ordem cronológica e sem qualquer referência a extratos bancários. Tal fato impossibilita estabelecer o nexo de causalidade entre as despesas e a realização do objeto do convênio.
7.3.	Importante registrar que a ausência de documentos lídimos macula, integralmente, a conclusão dos autos. Ainda que haja o cumprimento do objeto, não caberia a esta Corte de Contas abonar o emprego dos recursos públicos, sem que, patentemente, ficasse demonstrado o nexo de causalidade entre as despesas efetuadas e o objeto do convênio. Portanto, todo o esforço da defesa em carrear diversos documentos se revela inútil, por inexistentes os documentos que sustentem os gastos.
7.4.	Vale lembrar que, de acordo com o Parecer Técnico do tomador de contas (peça 1, p. 79-85) , o convenente não apresentou os seguintes documentos: a) Relatório de Cumprimento do Objeto; b) Relatório de Execução Físico-Financeira adequado; c) Relação de Bens; d) extratos bancários emitidos por instituição financeira, demonstrando a movimentação dos recursos; e) cópia do despacho adjudicatório e de homologação das licitações; f) fotos das atividades desenvolvidas e cópias do material de divulgação; g) lista de presença do público atingido ou qualquer outro documento que comprovasse o cumprimento do objeto. Tais documentos continuam inexistentes nos autos.
7.5.	Os recorrentes limitaram-se a apresentar cópia do plano de trabalho (peça 98, p. 16-20, 27-29) , declaração de adimplência e contrapartida (peça 98, p. 21) , plano básico de divulgação (peça 98, p. 22 e 26) , conta telefônica (peça 98, p. 23-25) , cadastro financeiro (peça 98, p. 31) , cópia de ofício emitido pelo MinC (peça 98, p. 32-33) , cópia do contrato do convênio (peça 98, p. 34-42) , cópia de documento constando nome de um professor e disciplina, sem qualquer identificação de origem e sem assinatura, ou número de RG ou CPF, (peça 98, p. 43-54) , cópia de documento intitulado como "projeto do vídeo pessoas anônimas,  (peça 98, p. 55-68) , ficha de informação do projeto "no ar" sem qualquer informação de documento que identifique o assinante (peças 98, p. 69-146; e peça 99, p. 1-13) ; cópia do termo de adesão para prestação do serviço voluntário (peça 99, p. 14-36) .
7.6.	Conclui-se, portanto, que os documentos apresentados não são aptos a demonstrar a execução do objeto ou mesmo a regularidade na aplicação dos recursos federais geridos.
CONCLUSÃO
8.	Em face das análises anteriores, conclui-se que:
a) evidente a inocorrência de prescrição, qualquer que seja o regime considerado (Código Civil, cujo prazo prescricional é de dez anos, ou Lei 9.873/1999, com prazo de cinco anos) ;
b) a alegação de ausência de má-fé do responsável não é capaz de afastar o julgado, vez que não é pressuposto quando da análise dos autos;
	c) os documentos apresentados não são aptos a demonstrar a execução do objeto ou mesmo a regularidade na aplicação dos recursos federais geridos. 
8.1.	Com base nessas conclusões, entende-se que o acórdão recorrido é regular e válido e, no mérito, à míngua de novos elementos aptos a modificar os fundamentos daquele julgado, há que ser negado provimento ao recurso.
PROPOSTA DE ENCAMINHAMENTO
9.	Diante do exposto, com fundamento no artigo 32, inciso III, e 35 da Lei 8.443/1992, submetem-se os autos à consideração superior, propondo-se:
a) conhecer do recurso e, no mérito, negar-lhe provimento; 
b) comunicar aos recorrentes e aos demais interessados a deliberação que vier a ser proferida por esta Corte."
	É o relatório.

Andre Vitorino Alencar Brayner (28620/OAB-CE), Edson Alves da Silva Filho (20602/OAB-CE) e outros, representando Noar Alpendre - Casa de Cultura e Cidadania e Francisco das Chagas Miranda Alves.

Procurador Marinus Eduardo De Vries Marsico.

RECURSO DE REVISÃO EM TOMADA DE CONTAS ESPECIAL. CONVÊNIO. CONTAS JULGADAS IRREGULARES. DÉBITO. MULTA. CONHECIMENTO. NÃO APRESENTAÇÃO DE ELEMENTOS CAPAZES DE ALTERAR A DECISÃO RECORRIDA. NEGATIVA DE PROVIMENTO

TOMADA DE CONTAS ESPECIAL (TCE)

Secretaria de Recursos (Serur).

Trata-se de recurso de revisão interposto por Noar Alpendre - Casa de Cultura e Cidadania e Francisco das Chagas Miranda Alves (peças 98 e 99) , contra o Acórdão 8313/2017-TCU-Segunda Câmara (peça 62) , relator Ministro Marcos Bemquerer, por meio do qual este Tribunal julgou irregulares as contas dos responsáveis, condenou-os solidariamente ao ressarcimento de valores ao Erário e aplicou-lhes a multa prevista no art. 57 da Lei 8.443/1992, no valor de R$ 16.000,00.
2. 	A condenação decorreu da ausência de comprovação da boa e regular aplicação de recursos públicos federais repassados à entidade Noar Alpendre - Casa de Cultura e Cidadania, por meio do Convênio 28/2005, firmado entre o Ministério da Cultura e a referida entidade.
3. 	O citado convênio tinha por escopo o projeto "circuito no ar", que visava à implementação de circuito cultural com mostras, exposições, palestras e minicursos que explorassem a transversalidade entre arte, comunicação e tecnologia, por meio de um programa de formação continuado com jovens da escola pública e de comunidades de baixa renda. O Convênio 28/2005 teve vigência de 13/6/2005 a 19/9/2009, com prazo final para encaminhamento da prestação de contas em 18/11/2009 (peça 1, p 37 e peça 30, p. 1) .
4. 	A análise realizada na primeira fase do processo, após a regular citação do gestor, concluiu pela inexistência de justificativa para a omissão de prestação de contas dos recursos, que representaram R$ 85,000,00, em valores históricos.
5.	Em decorrência, a entidade Noar Alpendre - Casa de Cultura e Cidadania e Francisco das Chagas Miranda Alves, seu presidente, foram considerados revéis, mesmo após exaustivas tentativas realizadas pela unidade técnica na tentativa de localizar os responsáveis, conforme sugerido pelo Ministério Público de Contas (peças 28 a 55) . Dessa feita, tiveram suas contas julgadas irregulares no Acórdão 8313/2017-TCU-Segunda Câmara, tendo sido lhes imputados os débitos apurados no presente processo, além da multa prevista no art. 57 da Lei 8.443/1992. 
6. 	Em 24/4/2019, os recorrentes protocolaram os recursos de revisão ora em análise, por meio de documentação juntada às peças 98 a 100. Em Despacho exarado em 13/102021 (peça 106) , o então relator, Ministro Raimundo Carreiro, conheceu do recurso e encaminhou os autos à área técnica para instrução.
7.	Na peça recursal, os recorrentes alegam, em síntese, que: i) teria ocorrido a prescrição do débito e da multa por força da Lei 9.873/1999, tendo em vista que a citação por edital dos recorrentes ocorreu em 2016, quase onze anos após a ocorrência do fato gerador; ii) houve boa-fé pois os recorrentes trouxeram aos autos documentos que comprovam que todo valor percebido dos cofres públicos foi efetivamente utilizado no objeto conveniado; e iii) os documentos trazidos nos autos atestam a regularidade das contas. 
8.	O Ministério Público de Contas, em parecer de lavra do Procurador Marinus Eduardo De Vries Marsico, manifestou-se de acordo com a proposta de encaminhamento da Serur, no sentido de negar provimento ao recurso (peça 118) .
9.	Quanto à admissibilidade, ratifico a decisão monocrática exarada pelo então relator no Despacho de peça 106, no sentido de conhecer do recurso, porquanto cumpridos os requisitos legais.
10.	No mérito, manifesto-me, desde já, favorável à proposta da unidade técnica, ratificada pelo Ministério Público, cujas análises e conclusões adiciono aos fundamentos que passo a apresentar.
11.	Com relação à alegada boa-fé, anuo com a análise trazida aos autos pela unidade técnica, no sentido que não é possível afirmar a boa-fé dos recorrentes. Nesse sentido, presume-se que os responsáveis, ao assinar o termo de convênio, tinham consciência da obrigação de prestar contas dos recursos federais que seriam por eles geridos.
12.	Da mesma forma, em consonância com as análises já efetuadas, os recorrentes não trouxeram aos autos comprovantes que demonstrassem o nexo de causalidade entre as despesas efetuadas e o objeto do convênio. Apresentaram tão somente documentos sem demonstrar conexão com o objeto, tais como: fichas preenchidas possivelmente por estudantes relatando o tema abordado e a metodologia, sem data e sem assinatura, relato do roteiro de vídeo a ser produzido e fichas de informação preenchidas sobre "Projeto no ar", 
13 	No tocante à alegada prescrição da pretensão punitiva, este Tribunal continua aplicando o entendimento fixado no Acórdão 1441/2016-TCU-Plenário, redator Ministro Walton Alencar Rodrigues, no sentido de que se subordina ao prazo geral de prescrição indicado no art. 205 do Código Civil, a contar da data do fato, com uma única causa interruptiva, que é a citação ou audiência.
14. 	Quanto à prescrição da pretensão ressarcitória, esta Corte de Contas mantém o entendimento fixado no Acórdão 2709/2008-TCU-Plenário, da relatoria do Ministro Benjamin Zymler, que se alinhou ao entendimento em vigor no Supremo Tribunal Federal (STF) naquela época, fixado no julgamento do Mandado de Segurança 26.210, da relatoria do Ministro Ricardo Lewandowski, julgado em 04.09.2008, no sentido de que a pretensão de ressarcimento ao erário era imprescritível.
15. 	Contudo, nenhum dos dois entendimentos é aplicado pelo STF.
16. 	A partir do julgamento do Mandado de Segurança 32.201, relator Ministro Roberto Barroso, em 21/3/2017, o STF passou a aplicar as regras da Lei 9.873/1999 como parâmetro para reger a prescrição da pretensão punitiva no âmbito desta Corte de Contas, cujo prazo é de 5 anos, a contar da data do fato.
17. 	Mais recentemente, em julgamento concluído em 11/11/2021, o STF apreciou a ADI 5509, relator Ministro Edson Fachin, na qual, sintetizou, nos termos do voto do relator, "a orientação aplicável para a fixação e a contagem dos prazos prescricionais das ações de competência do Tribunal de Contas". 
18. 	Assim, em resumo, o STF, com fundamento na aplicação combinada da Lei 9.873/1999 com a Lei 8.443/1992 (Lei Orgânica do TCU) e com o entendimento adotado pela Suprema Corte no Recurso Extraordinário 636.553, fixou o prazo de prescrição relativo aos processos dos Tribunais de Contas em cinco anos, a contar do vencimento do prazo para prestar contas ou, não havendo o dever de prestar contas, a partir da ciência do fato ilícito pelo TCU. Ou seja, trata-se de entendimento que se aplica tanto à prescrição da pretensão ressarcitória quanto à prescrição da pretensão punitiva.
19.	 Por essa razão, tenho entendimento idêntico ao que foi sustentado pelo Ministro Raimundo Carreiro no voto complementar que submeteu à apreciação desta Corte na Sessão Plenária de 1/12/2022, nos autos do TC-Processo 000.006/2017-3, no qual, após apresentar a evolução da jurisprudência do STF sobre o assunto, Sua Excelência propôs que o entendimento fixado pelo STF na citada ADI 5509 fosse aplicado, de imediato, aos processos em tramitação no TCU.
20.	 No entanto, na Sessão Plenária de 9/3/2022, quando da retomada do julgamento do aludido processo, em virtude de pedido de vista de vários ministros, foi prolatado o Acórdão 459/2022-TCU-Plenário, redator Ministro Walton Alencar Rodrigues, no qual esta Corte entendeu por bem não apreciar o mérito da questão naquela oportunidade. Na mesma assentada, decidiu expedir comando à Segecex para a formação de grupo técnico de trabalho para que apresente projeto de ato normativo disciplinando "o tema da prescrição da pretensão ressarcitória e da prescrição da pretensão punitiva no âmbito do controle externo, tendo por base jurisprudência predominante do Supremo Tribunal Federal, adequando-a às especificidades das diversas formas de atuação do Tribunal de Contas da União".
21.	 Registro que não proferi voto no julgamento que aprovou o citado Acórdão 459/2022-TCU-Plenário, tendo em vista que meu antecessor no cargo de Ministro desta Corte de Contas, o Ministro Raimundo Carreiro, já havia votado, na condição de relator do aludido processo.
22.	 Por consequência, este Tribunal de Contas continua a aplicar o prazo de 10 anos, a contar da data do fato, para a prescrição da pretensão punitiva, conforme decidido no citado Acórdão 1441/2016-TCU-Plenário, e a imprescritibilidade no tocante à pretensão de ressarcimento ao erário, nos termos decididos no Acórdão 2709/2008-TCU-Plenário, ratificado pelo recente Acórdão 459/2022-TCU-Plenário.
23.	 Feitas essas considerações, concluo que, no caso concreto, não houve a prescrição da pretensão punitiva, pois a irregularidade ocorreu em 18/11/2009 (data final da prestação de contas) e o ato que ordenou a citação foi expedido em 1/6/2015 (peça 3) .
24.	 Apenas a título de registro, destaco que a prescrição não teria ocorrido caso se aplicassem os parâmetros adotados pelo STF, baseados essencialmente na Lei 9.873/1999. Essa norma prevê, em resumo, que o período prescricional de cinco anos (art. 1º) pode ser interrompido (art. 2º) : (i) pela notificação ou citação do responsável; (ii) por qualquer ato inequívoco, que importe apuração do fato; ou (iii) por decisão condenatória recorrível. Quanto ao presente processo, não ocorreu o transcurso dos cinco anos previstos na norma, em decorrência das interrupções ocorridas ao longo do tempo na fase interna da TCE, em 1º/7/2014, quando o órgão repassador dos recursos emitiu o Relatório de TCE 019/2014 (peça 1) .	
25.	Considerando que os argumentos apresentados não são suficientes para alterar o entendimento expresso no Acórdão recorrido, estando também adequada a dosimetria da multa aplicada, VOTO para que o Tribunal negue provimento ao recurso de revisão.
TCU, Sala das Sessões, em 13 de julho de 2022.
ANTONIO ANASTASIA 
Relator